臺灣彰化地方法院民事判決　100年度訴字第636號
原　　　告　祭祀公業張銀
法定代理人　賴全
訴訟代理人　林世祿律師
被　　　告　黃益全
訴訟代理人　陳大俊律師
上列當事人間請求拆屋還地等事件，本院於民國100年12月1日言
詞辯論終結，判決如下：
    主    文
被告應將坐落彰化縣員林鎮○○段73地號土地上，如附圖（即彰
化縣員林地政事務所100年8月26日土地複丈成果圖）所示編號Ａ
部分、面積229平方公尺之鐵皮造房屋，編號Ｂ部分、面積20平
方公尺鐵皮架造，編號Ｃ部分、面積24平方公尺鐵皮架造，編號
Ｄ部分、面積28平方公尺鐵皮架造建物均予拆除後，並將上開土
地，連同編號Ｅ部分、面積74平方公尺，編號Ｆ部分、面積886
平方公尺之空地，均返還予原告。
訴訟費用由被告負擔。
本判決於原告以新台幣肆拾萬捌仟元，供擔保後，得假執行。
但被告如以新台幣壹佰拾壹萬貳仟元，預供擔保後，得免為假
執行。
    事實及理由
一、原告起訴主張：
（一）緣彰化縣員林鎮○○段73地號土地（下稱系爭土地）為原
      告所有，原告乃祭祀公業，原管理人為張氏緞，惟其於民
      國20年10月14日過世後，即未再有管理人，而被告為鄰地
      之所有權人，因見系爭土地疏於管理，竟無權佔有該地。
      嗣原告於民國100年初整理完成並選出管理人，清查財產
      ，乃向被告請求拆屋還地。
（二）被告雖稱其有代繳系爭土地之地價稅及田賦云云。惟據土
      地法第3、4條，並無須為承租人或使用借貸者，方得為納
      稅義務人之規定，房屋稅法第4條亦有相類似之規定，故
      不能因被告代繳稅，即認原告與被告祖母就系爭土地有成
      立租賃契約。尤其被告提出之稅單多筆乃鄰地，其魚目混
      珠。再者，被告稱系爭土地原為田地，如被告租賃該地，
      則該契約即為三七五租約，惟今被告於系爭土地上建屋達
      273平方公尺，已逾農舍，即屬不自任耕作，依三七五減
      租條例第16條及最高法院64年度台上字第571號判例，該
      租約亦已屬無效。且被告聲稱其祖母與原告間就系爭土地
      訂有租約，惟原告自民國20年後，即未有管理人，被告祖
      母如何與原告訂約？況縱然被告所述為真，原告與被告祖
      母間亦非成立租賃契約，而應屬使用借貸契約，依民法第
      472條規定，原告亦得為終止契約之意思表示。
（三）再者，若被告所稱執茭而獲原地上「地基主」同意，而將
      該「地基主」遷走，乃民間風俗事，亦不能稱合法占用使
      用。另從土地登記簿本可證，被告早年擁有系爭土地之鄰
      地，其因見系爭土地長期無人使用，乃予侵入並於系爭土
      地上建造鐵皮屋、居住，並圈地養羊等使用，自始即無權
      占有等語，並聲明：如主文第一項所示，並願供擔保，請
      准予宣告假執行。
二、被告辯稱：
    被告先祖母早於數十年前，即向原告承租系爭土地而為使用
    、收益，且未訂有租賃存續期間。據被告先祖母告知被告父
    親張黃炳，租用系爭土地之代價，須代為繳納該地之田賦、
    代金及地價稅，並須俸祀原告祭祀之先祖。被告亦遵循先祖
    母及父親之指示，除奉祀原告祭祀之先祖，更於87年11月間
    ，將原告之先祖銀觀張公及段娘張媽之神位入祀於「慈恩堂
    」。故原告與被告先祖母就系爭土地存有不定期租賃關係，
    並由被告所繼承。被告於系爭土地搭蓋鐵皮屋等建物已約有
    十二年之久，並飼養羊隻。自非無權占有等語。並聲明：1.
    原告之訴駁回。2.訴訟費用由原告負擔。3.如受不利判決，
    願供擔保，請准宣告免為假執行。
三、得心證之理由：
（一）原告主張彰化縣員林鎮○○段73地號土地（下稱系爭土地
      ）為原告所有，原管理人為張氏緞，惟其於民國20年10月
      14日過世後，即未再有管理人，嗣至民國100年年初始選
      任管理人，清查公業名下財產，而發現被告占有系爭土地
      ，並於系爭土地上撘蓋建物占用等情，業據其提出地籍圖
      謄本、土地登記第二類謄本、土地登記簿謄本、彰化縣員
      林鎮公所100年1月3日函文檢附派下員名冊、派下全員系
      統表、不動產清冊附卷可證，且經本院會同兩造及彰化縣
      員林地政事務所人員於100年8月26日履勘現場無誤，此有
      本院勘驗筆錄、彰化縣員林地政事務所100年8月26日複丈
      成果圖在卷可稽，此部分復為被告所不爭執，堪信為真。
（二）按所有人對於無權占有或侵奪其所有物者，得請求返還之
      ，對於妨害其所有權者，得請求除去之，民法第767條定
      有明文。又當事人主張有利於己之事實者，就其事實有舉
      證之責任，民事訴訟法第277條前段規定甚明。經查，被
      告固辯稱其先祖母有與原告就系爭土地訂定不定期租賃契
      約，另以代繳該地之田賦代金及地價稅金做為代價，且須
      俸祀原告祭祀之先祖云云，被告亦提出田賦代金繳納通知
      書、地價稅繳款書、進寺證、彰化縣稅捐稽徵處員林分處
      87年9月3日函文，以資佐證。惟原告自前管理人張氏緞過
      世後，即未設有管理人，被告之先祖母係與何人就系爭土
      地訂立契約，要非無疑，被告就此部分亦未提出確切證據
      以實其說。再者，依土地稅法第4條第1項第3款規定：「
      如土地無人管理者，主管稽徵機關得指定土地使用人，負
      責代繳其使用部分之地價稅或田賦。」。被告於本院100
      年10月20日言詞辯論期日到庭亦自陳：「（問：為何繳納
      田租及地價稅？）答：稅捐單位通知的，從我父親開始就
      繳納，一直延續到我。」等語，是以被告雖代為繳納系爭
      土地之田賦代金及地價稅金，亦無從認定兩造間就系爭土
      地存有使用之契約關係。另被告提出之進寺證，其供俸祭
      祀之人為張銀觀及張段娘，該二人是否為原告祭祀之先祖
      ，尚屬不明，而據被告於同上期日到庭陳述：「（問：與
      銀觀、段娘是什麼關係？）答：沒有親戚關係，是我祖母
      與他們相識。當時我沒有房子可住，我執茭獲得他們同意
      ，將他們移到廟裡面供俸，原先他們的神主牌是在系爭土
      地上的一個小小磚造神龕裡面，沒有人祭祀，只有我在祭
      拜。」等語，況被告此舉，亦無從認定被告於系爭土地上
      ，取得合法之使用權限。
（三）是以，被告既無法證明其於系爭土地上，具有合法之占有
      權源，原告依民法第767條之規定，請求被告將其無權占
      用系爭土地如附圖所示編號Ａ、Ｂ、Ｃ、Ｄ部分之鐵皮造
      架建物拆除後，連同所占用之編號Ｅ、Ｆ空地，均應返還
      予原告，自屬依法有據，應予准許。
四、本件兩造分別陳明願供擔保聲請准宣告假執行，或免為假執
    行，核無不合，爰分別酌定相當之擔保金額，併准許之。
五、據上論結，本件原告之訴為有理由，依民事訴訟法第78條、
    第390條、第392條第2項，判決如主文。
中    華    民    國   100    年   12    月    15     日
                  民事第一庭法  官  王鏡明
以上正本係照原本作成。
如對判決上訴，應於判決送達後20日內向本院提出上訴狀。如委
任律師提起上訴者，應一併繳納上訴審裁判費。
中    華    民    國   100    年   12    月    15     日
                            書記官  楊美芳
附圖：彰化縣員林地政事務所100年8 月26日土地複丈成果圖